【裁判字號】    95,易,215
【裁判日期】    950605
【裁判案由】    詐欺
【裁判全文】
臺灣板橋地方法院刑事判決               95年度易字第215號
公  訴  人  臺灣板橋地方法院檢察署檢察官
被      告  乙○○
上列被告因詐欺案件，經檢察官提起公訴（九十五年度偵字第
九八四號），本院判決如下：
    主  文
乙○○無罪。
    理  由
一、公訴意旨略以：被告乙○○意圖為自己不法之所有，於民國
    九十二年一月一日，持其本人所簽發，付款人為淡水第一信
    用合作社龍形分社，票載發票日均為九十二年一月十三日，
    面額各新台幣（下同）六十萬元之支票二張（票據號碼ＩＥ
    0000000、ＩＥ0000000號），向肯勇有限公
    司（負責人丙○○）借用該公司所簽發，付款人為富邦銀行
    三重分行，票載發票日均為九十二年一月十五日，同面額之
    支票二張（票據號碼為ＥＧ0000000、ＥＧ0000
    000號），俾便向他人調現，並約定待乙○○之支票兌現
    ，肯勇有限公司之支票才會兌現，以確認乙○○確會付款。
    丙○○不疑有他而依約借出該二張支票予乙○○。詎乙○○
    於兌現其所簽發二張支票之其中一張後，詐騙丙○○先暫時
    抽回另一張支票，待日後存入足夠金額再予提示，丙○○因
    而受騙，先暫時抽回另一張支票，並依約使其所開出之二張
    支票均兌現。乙○○旋趁機向付款銀行為撤銷付款委託，致
    丙○○再行提示上開抽回之支票時，遭拒絕付款，始知受騙
    。因認被告乙○○涉有刑法三百三十九條第一項詐欺取財罪
    嫌。
二、按犯罪事實應依證據認定之，無證據不得認定犯罪事實；不
    能證明被告犯罪或其行為不罰者應諭知無罪之判決。刑法第
    一百五十四條第二項、第三百零一條第一項定有明文。按告
    訴人之告訴，係以使被告受刑事訴追為目的，是其陳述是否
    與事實相符，應調查其他事實以資審認，始得為不利被告之
    認定，最高法院五十二年度臺上字第一三○○號著有判例可
    資參照。又刑事訴訟上證明之資料，無論為直接或間接證據
    ，均須達於通常一般之人均不致有所懷疑，而得確信其為真
    實之程度，始得據為有罪之認定，若其關於被告是否犯罪之
    證明未能達此程度，而有合理懷疑之存在，致使無從形成有
    罪之確信，根據「罪證有疑，利於被告」之證據法則，即不
    得遽為不利被告之認定，亦有最高法院七十六年度臺上字第
    四九八六號判例可稽。其以情況證據（即間接證據）斷罪時
    ，尤須基於該證據在直接關係上所可證明之他項情況事實，
    本乎推理作用足以確證被告有罪，方為合法，不得徒憑主觀
    上之推想，將一般經驗有利被告之其他合理情況逕予排除，
    此觀諸最高法院三十二年度上字第六七號判例意旨亦彰彰甚
    明。次按刑法第三百三十九條第一項詐欺罪之成立，以意圖
    為自己或第三人不法所有，以詐術使人將本人或第三人之物
    交付為要件。所謂以詐術使人交付，必須被詐欺人因其詐術
    而陷於錯誤，若其所用方法，不能認為詐術，亦不致使人陷
    於錯誤，即不構成該罪，最高法院四十六年台上字第二六○
    號判例可資參照。又債務人於債之關係成立後，如有債務不
    履行之情形，在一般社會經驗上可能之原因甚多，縱令出於
    惡意而有遲延給付或不為給付之情事，茍無足以證明其債之
    關係發生時自始故意藉此從事財產犯罪之積極證據，根據刑
    事訴訟法第一百五十四條第二項之規定，仍不得僅以債信違
    反之客觀事態，推定債務人自始即有詐欺之犯意，合先敘明
    。
三、本件公訴人認被告涉有詐欺罪嫌，無非以上揭事實，業據證
    人丙○○指證明確，並有淡水第一信用合作社之活期存款存
    摺、對帳單、支票退票理由單等資為依據。訊據被告堅決否
    認有上揭犯行，辯稱：伊是捌理拱綜合開發股份有限公司（
    以下簡稱捌理拱公司）總經理，因為公司資金不足，要向林
    志文借錢，然因捌理拱公司之支票已經跳票，丙○○所經營
    之肯勇公司票據信用良好，所以向丙○○協商，由丙○○簽
    發肯勇公司名義之支票二張，共一百二十萬元，向林志文借
    錢，伊開立二張支票交給丙○○（面額各為六十萬元，票據
    號碼為ＩＥ0000000、ＩＥ0000000號），作
    為擔保，之後有捌理拱公司有開股東會，決議增資，伊要負
    責六十萬元，丙○○要負責六十萬元，所以票據號碼ＩＥ0
    000000號支票伊有讓其兌現，並要求丙○○歸還票據
    號碼ＩＥ0000000號支票，但丙○○不肯，所以伊就
    撤銷付款委託等語。
四、經查：
    (一)丙○○於偵查中向檢察官所為之陳述，並無顯不可信之特
      別情況，依刑事訴訟法第一百五十九條之一第二項規定得
      為證據。又證人黃文裕、陳琮崴於福建金門地方法院九十
      二年度連訴字第十號民事案件審理中證詞，及黃文裕於福
      建連江地方法院九十三年度簡字第二號民事案件審理中證
      詞，雖為被告以外之人於審判外之陳述，惟係向法官所為
      之陳述，依同條第一項規定，得為證據，先予敘明。
    (二)被告向肯勇有限公司負責人丙○○借用該公司所簽發，付
      款人為富邦銀行三重分行，票載發票日均為九十二年一月
      十五日，面額各為六十萬元，票據號碼為ＥＧ00000
      00、ＥＧ0000000號之支票二張，遂於九十二年
      一月一日簽發付款人為淡水第一信用合作社龍形分社，票
      載發票日均為九十二年一月十三日，面額各六十萬元、票
      據號碼為ＩＥ0000000、ＩＥ0000000號支
      票二張，交與丙○○，作為擔保，嗣後被告並持肯勇公司
      簽發之上開支票向林志文借貸一百二十萬元，該二張支票
      均經提示付款完畢，而被告所簽發之支票僅兌現一張（票
      據號碼ＩＥ0000000號經提示後兌現），另一張支
      票即票據號碼ＩＥ0000000號支票則經被告於九十
      二年一月二十七日撤銷付款委託，該票據不獲兌現等情，
      為被告所是認，復有前述支票影本四張、退票理由單影本
      一張、淡水第一信用合作社九十五年三月十四日淡一信剛
      字第九五○八二四一號函所附之被告之支票存款戶資料附
      卷可稽。是本件應審究者是被告向告訴人肯勇公司負責人
      丙○○借貸過程中有無施用詐術，使告訴人陷於錯誤而交
      付財物？以及被告嗣後撤銷付款委託，導致票據號碼ＩＥ
      0000000號支票無法提示付款，究竟是被告之詐欺
      行為所致抑或單純民事糾紛？
    (三)丙○○於偵查中證稱，當時被告因剛剛申請支票下來，借
      貸之對方不願收受被告簽發之支票，而伊經營之肯勇公司
      票據信用良好，所以被告要向伊借二張肯勇公司之支票向
      第三人借錢，且為保證借的錢會歸還，遂簽發被告名義之
      二張支票交給伊收執，該二張支票之票載發票日均是九十
      二年一月十三日，即在肯勇公司所簽發支票之票載發票日
      （九十二年一月十五日）之前，被告跟伊借貸時，被告擔
      任捌理拱公司之（總）經理，經濟狀況如何不清楚，是因
      為捌理拱公司負責人黃文裕和伊是同鄉，基於人情關係才
      這樣做等語。又於本院審理中到庭證稱，當初被告因缺乏
      資金，向伊調借肯勇公司支票二張向外週轉資金，因被告
      託人跟伊講，說被告個人支票剛申請核發，對方不願接受
      ，且被告跟伊說，被告會簽發二張支票給伊做保證，會在
      肯勇公司之支票提示前，先將錢給伊等語。核與證人甲○
      ○即捌理拱公司經理兼出納到庭證稱「當初捌理拱公司要
      向林志文借貸一百二十萬元，但是林志文不要捌理拱公司
      支票，也不要公司股東個人支票，要其他公司之支票作為
      保證，才願意借貸，之後公司股東會決議，請丙○○以肯
      勇公司名義簽發二張支票去跟林志文借錢，因為丙○○是
      捌理拱公司董事長黃文裕之朋友」之借貸過程吻合。足徵
      告訴人肯勇公司負責人丙○○對於被告借貸之原因係捌理
      拱公司急需資金已有充分認識，且除被告簽發個人支票提
      供擔保外，亦因與捌理拱公司董事長黃文裕個人情誼而同
      意借貸，債之發生過程中未有事證證明被告施以任何詐術
      ，使告訴人肯勇公司陷於錯誤而交付財物。
    (四)又被告簽發作為擔保之前述二張支票，僅票據號碼ＩＥ0
      000000號經提示後兌現，另一張支票即票據號碼Ｉ
      Ｅ0000000號支票，則經被告於九十二年一月二十
      七日撤銷付款委託乙節。被告辯稱：當初是因為借得肯勇
      公司支票之後，丙○○同意增資捌理拱公司，故經協商後
      ，伊所簽發之票據號碼ＩＥ0000000號支票，為丙
      ○○所應負責之部分，故要求丙○○返還，丙○○遲遲不
      還，所以才撤銷付款委託等語。查，丙○○為本件票據及
      債務關係，曾向福建金門地方法院提起民事訴訟，要求被
      告償還六十萬元及法定利息，後經撤回訴訟，再以相同事
      實，向福建連江地方法院提出給付票款訴訟，此有福建金
      門地方法院九十二年度連訴字第十號、福建連江地方法院
      九十三年度簡字第二號卷宗影本在卷可憑。證人黃文裕即
      捌理拱公司董事長於福建金門地方法院九十二年度連訴字
      第十號案件審理中證稱，九十二年一月四日股東會議有提
      到丙○○原先要入股，但是與被告吵架後，就沒有繼續再
      談了，而六十萬元是丙○○進入股東會之股金，但是後來
      有爭執，沒有談攏等語。再於福建連江地方法院九十三年
      度簡字第二號民事案件審理中證稱，於九十二年一月四日
      捌理拱公司股東會議時，當時很多股東討論公司後續經營
      事宜，因為丙○○經營肯勇公司有資金能力，當時公司就
      希望丙○○能入股，所以伊和其他股東提議希望丙○○能
      入股，而且丙○○也有意願，當時伊與其他股東認為丙○
      ○入股後，公司人事必須重做安排，由提供資金之丙○○
      掌控，公司當時有提到丙○○入股金，但是後來沒有談攏
      等語。證人陳琮崴即捌理拱公司副總經理於福建金門地方
      法院九十二年度連訴字第十號案件審理中證稱，丙○○於
      九十一年十二月底股東會時，承諾加入捌理拱公司，之後
      於九十二年一月四日股東會時又反悔，為了二張支票之事
      ，丙○○與被告差一點打起來等語。參酌證人黃文裕、陳
      琮崴之證詞，可知被告向肯勇公司借貸之後，於九十一年
      底、九十二年初，捌理拱公司召開股東會之際，確實有討
      論丙○○是否出資入股捌理拱公司，且曾討論被告所簽發
      之六十萬元支票是否由被告取回，當作丙○○入股股金，
      然嗣後丙○○與被告發生爭執等事宜，可見被告嗣後撤銷
      委託付款委託係因與丙○○就是否入股捌理拱公司及支付
      股金有關之糾紛，並非於債之關係發生之始，被告即有詐
      欺取財之不法所有意圖。
五、綜上所述，依證人丙○○片面指述及其所提出之支票、退票
    理由單等證據，尚難證明被告主觀上有意圖為自己不法所有
    之詐欺犯意，客觀上亦難證明被告有何施用詐術之行為。揆
    諸首揭說明，被告所為核與詐欺罪之構成要件顯有未合，自
    難遽以詐欺罪責相繩；此外復查無其他積極證據足資證明被
    告有何犯行，因不能證明被告犯罪，自應為無罪判決之諭知
    。
據上論斷，應依刑事訴訟法第三百零一條第一項，判決如主文。
本件經檢察官朱立豪到庭執行職務。
中    華    民    國    95    年    6     月    5     日
                  刑事第十七庭審判長法  官  張江澤
                                    法  官  王綽光
                                    法  官  絲鈺雲
以上正本證明與原本無異
如不服本判決應於送達後10日內向本院提出上訴狀
                                    書記官  蔡美如
中    華    民    國    95    年    6     月    7     日


司法院資訊處製作；財團法人民間司法改革基金會備份。
